最高法院民事判決　　　　　　　　　 111年度台上字第1739號
上　訴　人　黎澤花（即英美開發股份有限公司之承當訴訟人）

訴訟代理人　王明宏律師
參　加　人　家家開發建設有限公司

法定代理人　李富明
被 上訴 人　李青育
訴訟代理人　黃翎芳律師
上列當事人間分配表異議之訴事件，上訴人對於中華民國111年2
月15日臺灣高等法院臺南分院第二審判決（108年度上字第311號
），提起上訴，本院判決如下：
    主  文
原判決關於駁回上訴人其餘上訴，及該訴訟費用部分廢棄，發回
臺灣高等法院臺南分院。
    理  由
一、上訴人主張：
  ㈠參加人簽發原判決附表（下稱附表）一之本票（下稱系爭本
    票）予被上訴人、訴外人林志隆、蔡聰賢、許明環（林志隆
    以次3人下稱林志隆3人，與被上訴人合稱李青育4 人）。嗣
    李青育4 人取得本票裁定為執行名義（下稱系爭執行名義）
    ，向臺灣臺南地方法院（下稱臺南地院）聲請執行參加人所
    有臺南市○○區○○段000○號建物[下稱系爭建物，該建物
    坐落訴外人魏裕益所有同段000-5 地號土地（下稱系爭土地
    ）]，經臺南地院102年度司執字第111991號給付票款強制執
    行事件受理。
  ㈡系爭建物於民國107年2 月22日以新臺幣（下同）1,980萬元
    （下稱拍賣款）拍定，臺南地院於107年3月29日製作分配表
    （下稱系爭分配表），定於同年4 月25日實行分配。然被上
    訴人對參加人並無本票債權存在，不得就拍賣款參與分配。
    系爭分配表竟將之列入分配，其所載：次序4 、執行費、分
    配金額7萬5,477元、債權原本7萬5,477元；次序 7、票款、
    債權原本864萬6,064元，及自104年4月23日起至107 年3月5
    日止，按年利率6%計算利息之範圍內列入分配（下稱被上訴
    人所受分配），顯有違誤。
  ㈢依強制執行法第41條規定，求為將系爭分配表所載被上訴人
    所受分配予以剔除，不得列入分配之判決（未繫屬本院者，
    不另贅述）。
二、參加人則稱：其前因向李青育4人借款共3,000萬元，而簽發
    系爭本票為擔保，惟李青育4 人均未依約交付借款，系爭本
    票所擔保之債權不存在等語。
三、被上訴人辯以：
  ㈠前原告英美開發股份有限公司（下稱英美公司）於104年8月
    7日自林志隆3 人處，受讓取得系爭本票債權2100/3000，嗣
    再將該債權讓與上訴人。李青育4 人執系爭執行名義聲請執
    行系爭建物，即承認伊對參加人有本票債權存在，上訴人顯
    然欠缺權利保護必要。
  ㈡參加人前起訴請求確認李青育4 人對其之系爭本票債權不存
    在，經臺南地院103年度新訴字第1號（下稱前案）確定判決
    ，認定系爭本票乃參加人簽發，用以擔保其向李青育4 人之
    借款 3,000萬元，而駁回參加人之請求確定，足見伊對參加
    人確有本票債權存在。
四、原審維持第一審所為上訴人敗訴部分之判決，駁回其就該部
    分之上訴，理由如下：
  ㈠英美公司於104年8月7日自林志隆3人處，受讓取得系爭本票
    （債權額比例為2100/3000），嗣於109年2月1日將該本票債
    權讓與上訴人。前案確定判決認定李青育4 人與參加人間，
    就系爭本票原因債權即消費借貸債權於 3,000萬元範圍為存
    在，上訴人輾轉繼受該訴訟標的之法律關係，應受前案確定
    判決效力所拘束。
  ㈡依兩造之不爭執事項，證人陳文雄、林志隆3 人於前案之證
    言及陳述，與前案確定判決、存摺明細、匯款單等件，參互
    以察，堪認系爭本票之原因債權，與魏裕益以系爭土地設定
    抵押擔保之債權，均係參加人及魏裕益為籌措興建系爭建物
    ，共同向李青育4 人借款，所成立之同一繼續性融資之消費
    借貸契約關係（下稱繼續性借貸關係）。至陳文雄、蔡聰賢
    、林志隆、李萬學於原審之證言，與上開證據相左，亦與收
    據不符，均難採為有利於上訴人之認定。
  ㈢綜觀蔡聰賢、林志隆、陳文雄、李萬學之證言，及存摺明細
    、收據，可見李萬學於101 年11月間以被上訴人名義借款予
    魏裕益及參加人之款項為950萬元。李青育4人以系爭本票裁
    定，對參加人聲請強制執行之聲請狀所載債權額比例，非其
    等實際出資之金額。
  ㈣稽諸兩造不爭執事實，他項權利證明書、拍賣筆錄以考，足
    認被上訴人與林志隆、蔡聰賢、黎澤花（下合稱抵押權人）
    就系爭土地設定有3,000萬元之最高限額抵押權，且曾於102
    年11月27日以拍賣抵押物裁定，及魏裕益簽發之附表2 本票
    ，向臺南地院聲請強制執行系爭土地，該抵押權之清償日期
    為102年2月1日，遲延利息係按年利率20%計算。嗣系爭土地
    已於104年4 月22日由抵押權人以2,560萬元共同承受，被上
    訴人之比例為60/300。是以被上訴人貸與參加人及魏裕益之
    款項950萬元，加計至104年4 月22日止之遲延利息，其借款
    債權本息為1,371萬6,438元，於分配系爭土地拍賣款時，臺
    南地院以被上訴人陳報之債權600萬元列入分配表，獲償507
    萬0,374元，依民法第323條法定抵充順序，先抵充利息、次
    充原本後，上開借款尚餘本金864萬6,064元，及自104年4月
    23日起算之利息未獲清償，可列入系爭分配表中分配。故被
    上訴人就拍賣款可受如被上訴人所受分配。
  ㈤從而，上訴人依強制執行法第41條規定，請求將系爭分配表
    中之被上訴人所受分配剔除，並無理由，應予駁回。
五、本院之判斷：
  ㈠確定判決之既判力，原則上僅及於對立之雙方當事人間，同
    造當事人間不受既判力之拘束。然同造當事人間既共同訴訟
    而得勝訴之確定判決，其等於相互對立之後訴訟中，其一當
    事人就前訴訟曾經兩造攻防及法院認定之事實，除非能提出
    足以推翻該確定判決認定之新訴訟資料，或另有新事實，否
    則不得任為與該確定判決所認定事實相反之主張，以維其等
    間之公平，而符訴訟上誠信原則。至前訴訟未經兩造攻防、
    法院認定之事項，於後訴訟之同造當事人間，當然無任何效
    力，自不待言。查原審固認前案確定判決認定李青育4 人與
    參加人間，就系爭本票原因債權即消費借貸債權於 3,000萬
    元範圍為存在，上訴人輾轉繼受該訴訟標的之法律關係，應
    受前案確定判決效力所拘束。惟就該既判力存在何主體間，
    未予釐清而明確說明，即於本件前案同造當事人間所進行之
    後訴訟，認定上訴人應受前案確定判決效力所拘束，已滋生
    疑義。又上訴人之前前手林志隆3 人與被上訴人於前案中，
    既同為被告，依上開說明，繼受法律關係之上訴人與被上訴
    人間，無受前案判決既判力拘束之可言，併此敘明。
  ㈡認定事實應憑證據，法院採為認定事實之證據，不僅應與卷
    內資料相符，且必於訟爭事實有相當之證明力。該證據固不
    以直接證據為限，惟以間接證據推論待證事實者，需與待證
    事實具關連，其推論不得違背經驗法則、論理法則。又稱消
    費借貸者，於當事人間必本於借貸之意思合致，而有移轉金
    錢或其他代替物之所有權於他方之行為，始得當之。是以消
    費借貸，因交付金錢之原因多端，除有金錢之交付外，尚須
    本於借貸之意思而為交付，方克成立。經查：
  ⒈兩造既不爭執前案確定判決認定系爭本票係參加人所簽發，
    作為其向李青育4人借款3,000萬元之擔保；再綜合陳文雄於
    前案、本案第一審分別證稱：魏裕益要在系爭土地興建建物
    ，欠缺資金6,000萬元，其介紹魏裕益向李青育4人借款，當
    時系爭土地估價只有2,500萬元至3,000萬元間，李青育4 人
    先撥款 2,950萬元予魏裕益，但認擔保品不足，而要求參加
    人簽發系爭本票；參加人要在系爭土地上蓋房子，魏裕益以
    系爭土地設定抵押權予李青育4 人借款2,500萬元，李青育4
    人有答應要借 3,000萬元予參加人，參加人始簽發系爭本票
    ，後來只有許明環撥款等情（分見前案卷172至176頁、一審
    卷一208至209頁）；蔡聰賢、林志隆則分別證稱：其等各借
    款 500萬元予魏裕益，土地抵押不夠，要求用系爭建物當擔
    保，參加人如果不簽本票，就不同意讓他蓋房子等語（分見
    一審卷一214、218頁）。似見魏裕益為於系爭土地上興建系
    爭建物，需資金6,000萬元，而向李青育4人借款，先於系爭
    土地設定抵押權借得2千餘萬元，李青育4人認系爭土地擔保
    額不足，要求參加人簽發系爭本票以為擔保，始願再借其餘
    款項，然被上訴人嗣未再撥款予參加人。倘若如此，則系爭
    本票除擔保參加人所為借款債權外，有無兼及擔保李青育 4
    人借予魏裕益之 2千餘萬元？此攸關系爭本票原因關係債權
    及額度之認定，自應審認判斷。原審逕謂系爭本票之原因債
    權係參加人及魏裕益「共同」向李青育4 人借款，而成立之
    繼續性借貸關係所生債權，忽略上開訴訟及證據資料，自違
    證據法則。
  ⒉李萬學以被上訴人名義借款予魏裕益及參加人之款項為 950
    萬元，固為原審所認定。然被上訴人與李萬學、魏裕益及參
    加人均為不同之權利主體。觀諸李青育4 人之強制執行聲請
    狀，載明被上訴人就系爭本票債權額比例為900/3000，林志
    隆、蔡聰賢各占500/3000，許明環則占1100 /3000（見一審
    卷一111頁）；而魏裕益所立收據（見一審卷一249頁），其
    於101年11月8日收到李青育4人，及李萬學交付之款項為2,9
    50萬元，李萬學似亦為貸與人之一，而參加人則非共同借用
    人；再依匯款申請書回條、魏裕益之存摺（分見一審卷一59
    頁、前案卷21至23 頁）所示，被上訴人於同年月7日先匯款
    888萬5,000元予陳文雄之姊，陳文雄於翌日以自己名義轉匯
    755萬元予魏裕益，林志隆3人則各自匯入不同金額之款項；
    佐以陳文雄證稱：其所為匯款，其中 500萬元為被上訴人所
    貸與魏裕益，逾 500萬元部分則為李萬學個人所貸與等情（
    見一審卷一209 頁），參互以考，則究竟被上訴人、李萬學
    何人與魏裕益或參加人有借貸之意思表示合致？其借貸金額
    若干？影響消費借貸契約之當事人，及是否為系爭本票原因
    關係債權之認定，自有詳加審認之必要。原審未遑詳予勾稽
    相關證據，逕認被上訴人於101年11月間貸與950萬元予魏裕
    益及參加人，且係系爭本票之原因債權，進而為不利上訴人
    之判斷，除有判決未憑證據之違法外，亦與論理法則有違。
  ㈢當事人或其訴訟代理人於準備程序中經受命法官整理協議之
    不爭執事項，既係在受命法官前積極而明確的表示不爭執，
    性質上應屬民事訴訟法第279條第1項所規定之自認，於辯論
    主義所行之範圍內有拘束當事人及法院之效力，除經依法撤
    銷外，法院應認其自認之事實為真，以之為裁判之基礎，不
    得為與自認之事實相反之認定。查兩造於原審準備程序經受
    命法官整理爭點，協議將臺南地院就系爭土地拍賣款製作分
    配表，被上訴人債權原本 600萬元之分配金額為507萬0,374
    元，本金不足 92萬9,626元乙節，列為不爭執事項（原審卷
    三38頁），即將受分配金額定性為債權本金，已生拘束當事
    人及法院之自認效力。原審以被上訴人貸與參加人及魏裕益
    之款項950萬元，加計至104年4月22日止之遲延利息為1,371
    萬6,438元，將被上訴人於系爭土地拍賣款分配獲償之507萬
    0,374元，先充利息、再充原本，認上開借款尚餘本金864萬
    6,064 元未獲清償，與上開自認事實相佐，亦有不適用民事
    訴訟法第279條規定之違誤。
  ㈣本件事實尚有未明，本院無從為法律上之判斷。上訴論旨，
    指摘原判決不當，求予廢棄，非無理由。末查，被上訴人之
    本票債權額如有減少，所受分配額是否應併受影響？另前案
    有無就共同被告間之本票債權權利範圍為攻防、認定，攸關
    前案同造當事人或其繼受人於本件訴訟中，是否受基於訴訟
    上誠信原則所生判決其餘效力之拘束，尚待澄清。案經發回
    ，均併請注意及之。
六、據上論結，本件上訴為有理由。依民事訴訟法第477條第1項
    、第478條第2項，判決如主文。
中    華    民    國   111    年    8     月    17    日
                      最高法院民事第三庭
                          審判長法官  沈  方  維  
                                法官  鍾  任  賜  
                                法官  張  競  文  
                                法官  陳  麗  芬  
                                法官  方  彬  彬  
本件正本證明與原本無異
                                      書  記  官
中    華    民    國   111    年    8     月    31    日